臺中高等行政法院判決
　　　　　　　　　　　　　　　　　　 96年度訴字第00363號
　　　　　　　　　　　　　　　.
原　　　告　甲○○
輔　佐　人　鄭順勇
被　　　告　彰化縣環境保護局
代　表　人　乙○○
訴訟代理人　丁○○
　　　　　　丙○○
上列當事人間因廢棄物清理法事件，原告不服彰化縣政府中華民
國96年6月11日府法訴字第0960079601號訴願決定，提起行政訴
訟，本院判決如下︰
　　主  文
訴願決定及原處分均撤銷。
訴訟費用由被告負擔。
　　事  實
壹、事實概要：
    緣行政院環境保護署環境督察總隊中區環境督察大隊（下稱
    環保署中區督察大隊）於民國（下同）95年8月18日派員會
    同內政部警政署環保警察隊第二中隊人員，至原告向財政部
    國有財產局所承租之彰化縣溪州鄉○○○段0000-0000地號
    土地（下稱系爭土地）稽查，發現該筆土地回填、掩埋造紙
    業產生之散漿渣廢棄物，而原告並未領有公民營廢棄物清除
    處理機構許可文件，其從事廢棄物回填掩埋之非法處理行為
    ，已違反廢棄物清理法第41條第1項規定，乃告發案移被告
    機關依同法第57條規定，裁處原告罰鍰新臺幣（下同）6萬
    元，並應立即停止從事廢棄物清除、處理業務。原告不服，
    提起訴願，遭決定駁回，遂提起行政訴訟。
貳、兩造聲明：
  一、原告聲明求為判決：
（一）訴願決定及原處分均撤銷。
（二）訴訟費用由被告負擔。
　二、被告聲明求為判決：
      駁回原告之訴。
參、兩造之爭點：
  一、原告主張之理由：
      按「前條訴訟，當事人主張之事實，雖經他造自認，行政
      法院仍應調查其他必要之證據。」行政訴訟法第134條定
      有明文。按環保署中區督察大隊於95年8月18日派員會同
      內政部警政署環保警察隊第二中隊人員至系爭土地稽查時
      ，既未當場發現原告親自或僱工將造紙業產生之散漿渣廢
      棄物回填、掩埋在上開土地，亦未發現原告容許他人將散
      漿渣廢棄物回填、掩埋在該筆土地，此外現場亦查無任何
      證據足以證明原告在其所承租之土地從事廢棄物回填掩埋
      之處理行為，則當日稽查工作紀錄如何認定原告確實在其
      所承租使用土地從事廢棄物回填掩埋之處理行為？本件原
      告僅將系爭土地轉租予他人採取砂石（有臺灣彰化地方法
      院96年度易字第193號、台灣高等法院臺中分院96年度上
      易字第720號刑事判決可稽），且未曾在該筆土地上從事
      廢棄物回填掩埋之處理行為（有臺灣彰化地方法院檢察署
      95年度偵字第9793號、第10576號不起訴處分書可稽），
      被告機關未調查其他原告曾在其所承租土地上從事廢棄物
      回填掩埋之處理行為之證據，並忽略臺灣彰化地方法院檢
      察署檢察官所為原告並無提供其所承租之土地供不特定人
      傾倒廢棄物之認定，僅憑當日稽查工作紀錄即認定原告違
      反廢棄物清理法第41條第1項前段規定，並依同法第57條
      規定裁處原告6萬元罰鍰，核有違誤，訴願決定就此違誤
      部分未予糾正，遞予維持，亦有未合，為此訴請將訴願決
      定及原處分均撤銷。
  二、被告主張之理由：
（一）按廢棄物清理法第41條第1項：「從事廢棄物清除、處理
      業務者，應向直轄市、縣（市）主管機關或中央主管機關
      委託之機關申請核發公民營廢棄物清除處理機構許可文件
      後，始得受託清除、處理廢棄物業務。」另依廢棄物清理
      法第46條第1項第4款：「未依第41條第1項規定領有廢棄
      物清除、處理許可文件，從事廢棄物貯存、清除、處理．
      ．．」之規定皆乃具制裁性質之行政處分，且依行政罰法
      第26條第1項規定：「一行為同時觸犯刑事法律及違反行
      政法上義務規定者，依刑事法律處罰之。」本案經環保署
      函請臺灣彰化地方法院檢察署偵辦，並經臺灣彰化地方法
      院檢察署於96年1月17日偵查終結，為不起訴處分在案，
      另依行政罰法第26條第2項規定：「前項行為如經不起訴
      處分或為無罪、免訴、不受理、不付審理之裁判確定者，
      得依違反行政法上義務規定裁處之。」故依違反廢棄物清
      理法第41條第1項，爰依同法第57條之規定裁處罰鍰60,00
      0元整，合先敘明。
（二）本案現場情形另補充如下：
  １、國民有知法之義務，原告於92年11月起向國有財產局臺灣
      中區辦事處彰化分處承租系爭土地，經環保署等機關稽查
      發現有非法回填、處理造紙業產生之散漿渣，且未依規定
      領有公民營廢棄物清除處理機構許可文件，而從事廢棄物
      處理（即回填、掩埋）行為，經環保署中區督察大隊派員
      於95年8月18日至實地稽查屬實，此有環保署95年9月14日
      環署督字第0950073502號函、96年2月15日環署督字第096
      0014097號函暨稽查工作紀錄單附卷可稽，並經原告確認
      無誤可循。
  ２、原告主張：「．．．被告未調查其他原告曾在其所承租土
      地上從事廢棄物回填掩埋之處理行為之證據，並忽略．．
      ．。」云云，按原告於96年3月15日提起訴願表示：「農
      田傾倒垃圾一事事前完全不知情，事後發現查證乃是蔡永
      川所為．．．經中區環保警察第二中隊查獲，傳訊甲○○
      作筆錄，蔡永川當場阻止．．．。」等語，顯見其於環保
      署查獲前就知悉廢棄物係蔡某所為，與其於偵查中辯稱：
      「系爭土地置放之廢棄物，可能遭不明人士所傾倒」等辯
      詞明顯不符，原告既知廢棄物為何人所棄置，於庭訊時卻
      稱不知情，以致檢察官不察為不起訴處分，至被告機關依
      廢棄物清理法裁處時，才辯稱係蔡永川所為，原告偵訊時
      所言顯為虛偽不實之陳述不足採信，且環保署派員稽查時
      ，原告僅提供國有耕地租貸契約書，並無相關轉租契約書
      ，雖稱不知情，但認定該土地仍為其使用與違規行為，並
      於環保署中區督察大隊環境稽查工作紀錄簽名確認無誤。
  ３、本案經臺灣彰化地方法院檢察署於96年1月17日偵查終結
      ，為不起訴處分在案，故被告機關另依行政罰法第26條第
      2項規定裁處，原告違反廢棄物清理法第41條第1項規定之
      事證明確，被告機關爰依同法第57條規定裁處原告罰鍰6
      萬元，並無違法或不當。
　　理  由
一、按「從事廢棄物清除、處理業務者，應向直轄市、縣（市）
    主管機關或中央主管機關委託之機關申請核發公民營廢棄物
    清除處理機構許可文件後，始得受託清除、處理廢棄物業務
    。」「從事廢棄物貯存、清除或處理業務，違反第41條第1
    項規定者，處新臺幣6萬元以上30萬元以下罰鍰，並命其停
    止營業。」廢棄物清理法第41條第1項前段及第57條定有明
    文。所稱「清除」，指廢棄物之收集、運輸行為；所稱「處
    理」，指中間處理（廢棄物在最終處置或再利用前，以物理
    、化學、生物、熱處理或其他處理方法，改變其物理、化學
    、生物特性或成分，達成分離、減積、去毒、固化或穩定之
    行為）、最終處置（將廢棄物予以衛生掩埋、封閉掩埋、安
    定掩埋或海洋棄置事業廢棄物之行為）及再利用（將廢棄物
    自行、販賣、轉讓或委託做為原料、材料、燃料、填土或其
    他經中央目的事業主管機關認定之用途行為，並應符合其規
    定者）。又稱「貯存」者，指廢棄物於清除、處理前，放置
    於特定地點或貯存容器、設施內之行為。而所謂「業務」，
    係指個人基於其社會地位繼續反覆以同種類之行為為目的之
    社會活動。準此，違反廢棄物清理法第41條第1項（前段）
    規定而應依同法第57條規定處以行政罰者，以未向主管機關
    或中央主管機關委託之機關申請核發公民營廢棄物清除處理
    機構許可文件，即受託貯存、清除或處理廢棄物業務為其前
    提甚明。次按「行政機關應依職權調查證據，不受當事人主
    張之拘束，對當事人有利及不利事項一律注意。」「行政機
    關為處分或其他行政行為，應斟酌全部陳述與調查事實及證
    據之結果，依論理及經驗法則判斷事實之真偽，並將其決定
    及理由告知當事人。」行政程序法第36條、第43條定有明文
    。又認定事實，應憑證據，不得出於臆測，為訴訟事件所適
    用之共通法則，最高行政法院著有61年判字第70號及62年判
    字第402號判例可資參照。
二、本件環保署中區督察大隊於95年8月18日派員會同內政部警
    政署環保警察隊第二中隊人員，至原告向財政部國有財產局
    所承租之系爭土地稽查，發現該筆土地回填、掩埋造紙業產
    生之散漿渣廢棄物，而原告並未領有公民營廢棄物清除處理
    機構許可文件，其從事廢棄物回填掩埋之非法處理行為，已
    違反廢棄物清理法第41條第1項規定，乃告發案移被告機關
    依同法第57條規定，裁處原告罰鍰，並應立即停止從事廢棄
    物清除、處理業務。原告不服，提起訴願，經訴願決定以：
    按行政處分與刑事判決原可各自認定事實，刑事裁判所認定
    之事實及其所持之法律上見解，並不得拘束行政機關所為之
    行政處分。查環保署中區督察大隊於95年8月18日派員會同
    內政部警政署環保警察隊第二中隊人員，至原告承租之系爭
    土地稽查，確實發現該筆土地回填、掩埋造紙業產生之散漿
    渣廢棄物，而原告亦當場自認並未領有公民營廢棄物清除處
    理機構許可文件，且有從事廢棄物回填掩埋之非法處理行為
    ，此觀諸當日稽查工作紀錄之記載：「另查本案土地承租人
    鄭君表示未向彰化縣主管機關申請核發公民營廢棄物清除處
    理機構許可文件，在尚未領有廢棄物處理機構許可證，而在
    其所承租使用土地從事廢棄物回填掩埋之處理行為。」及原
    告於該稽查工作紀錄「事業代表意見」欄親自書寫「沒有意
    見」等語足資佐證。是本件原告觸犯刑事法律部分雖經臺灣
    彰化地方法院檢察署檢察官不起訴處分在案，惟查前述事證
    ，被告機關認定原告違反廢棄物清理法第41條第1項前段規
    定，並依同法第57條規定裁處原告6萬元罰鍰，且應立即停
    止從事廢棄物清除、處理業務之行政處分，於法並無不合。
    至原告主張其事前並不知情，事後發現經查證係為案外人蔡
    永川所為，並提出字據及土地轉租契約影本佐證乙節，經查
    系爭土地係為原告所承租，其為系爭土地之使用人，殊無可
    議，嗣原告雖提出土地轉租契約，惟該租約期間係在91年間
    （即91年6月18日至同年10月18日），亦即轉租情事發生在
    環保署中區督察大隊95年8月18日稽查之前，自難以此數年
    前之轉租契約指稱系爭土地回填掩埋之廢棄物係為案外人蔡
    永川所為；再查所提字據內容，僅係案外人蔡永川承諾於95
    年10月15日支付原告10萬元及其利息，核此字據亦不足佐證
    原告前揭所述為真實，是本件原告所辯，難以採據，因將原
    處分予以維持，駁回訴願。
三、經查，系爭土地乃原告向財政部國有財產局承租，供種植農
    作物使用，租期自86年1月1日起，其間租約期滿換約，最近
    一次租約期間自93年1月1日起至102年12月31日止之事實，
    有國有耕地租賃契約書影本在卷（本院卷第55頁）可稽，並
    據原告於臺灣彰化地方法院檢察署95年度他字第2027號廢棄
    物清理法乙案（嗣分同案由偵字案-95年度偵字第9793號）
    檢察官偵查時供明屬實，復經財政部國有財產局彰化分處職
    員廖宗慶於前揭地檢署95年度偵字第9793號檢察官偵查時證
    明無誤（該案卷第25頁）。次查，本件被告機關認原告違反
    廢棄物清理法第41條第1項（前段）規定，依同法第57條裁
    處系爭罰鍰，並應立即停止從事廢棄物清除、處理業務，係
    以環保署中區督察大隊於95年8月18日會同內政部警政署環
    保警察隊第二中隊人員至系爭土地稽查，發現該筆土地回填
    、掩埋造紙業產生之散漿渣廢棄物所製作之環境稽查工作紀
    錄與現場採證之相片12張為據，此有系爭處分即被告96年3
    月2日彰環廢字第0960008338號函及所附裁處書附卷（本院
    卷第56至58頁）可考。而依該環境稽查工作紀錄「現場稽查
    或處理情形」欄內固載有「另查本案土地承租人鄭君（即原
    告）表示未向彰化縣主管機關申請核發公民營廢棄物清除處
    理機構許可文件，在尚未領有廢棄物處理機構許可證，而在
    其所承租使用土地從事廢棄物回填掩埋之處理行為」，及原
    告於該稽查工作紀錄「事業代表意見」欄載明「沒有意見」
    等語。惟查，前開稽查紀錄乃環保署中區督察大隊稽查人員
    所製作，稽查當時並未作有談話紀錄足佐，且該稽查紀錄「
    現場稽查或處理情形」欄末並記載「另（原告）涉違反廢棄
    物清理法第46條第1項第4款（前段）規定屬行政刑罰部分，
    將由環警隊依法偵辦製作偵訊筆錄（8月23日上午10時或下
    午2時）後，再函請彰化地檢署偵查辦理」等語。按廢棄物
    清理法第46條第4款規定（按即95年5月30日修正公布前本法
    第46條第1項第4款），未依第41條第1項規定領有廢棄物清
    除、處理許可文件，從事廢棄物貯存、清除、處理，或未依
    廢棄物清除、處理許可文件內容貯存、清除、處理廢棄物者
    ，處1年以上5年以下有期徒刑，得併科新臺幣3百萬元以下
    罰金。然原告於95年8月23日下午2時21分起至同日下午2時
    48分止環保警察隊第二中隊隊員調查時，即否認知悉系爭土
    地上回填掩埋之散漿紙渣等廢棄物之來源及何人載運至該地
    回填掩埋等情（前揭95年度他字第2027號偵查卷第12至13頁
    ）。此後經臺灣彰化地方法院檢察署檢察官偵查訊問，原告
    固一再坦承將系爭土地轉租予訴外人蔡永川僱用他人以挖土
    機及砂石車，盜挖取砂石販售得利情事（盜取砂石部分，業
    經臺灣彰化地方法院於96年3月8日以96年度易字第193號判
    決蔡永川、甲○○共同竊盜，蔡永川處有期徒刑2年4月，甲
    ○○處有期徒刑1年。嗣經上訴，經臺灣高等法院臺中分院
    以96年6月28日96年度上易字第720號判決駁回上訴確定-見
    本院卷第10頁至14頁），然始終否認未向彰化縣主管機關申
    請核發公民營廢棄物清除處理機構許可文件，而在其所承租
    使用之系爭土地從事廢棄物回填掩埋業務之處理行為，辯稱
    ：系爭土地何時遭人傾倒前開廢棄物一事，其並不知情等語
    ；該同案刑事被告蔡永川亦迭次供稱：盜採砂石後，其並無
    提供系爭土地與他人傾倒廢棄物等語；又彰化縣警察局北斗
    分局於95年10月13日持臺灣彰化地方法院核發之搜索票至原
    告住處即彰化縣溪州鄉○○村○○路17之1號執行搜索，僅
    搜得土地租賃契約書一張（原告將系爭土地租予訴外人蔡永
    川之土地租賃契約書-蔡永川之訂約名義人為訴外人鄭坤能-
    見前開95年度偵字第9793號偵查卷第12至17及40至43頁）等
    情，業經本院調取臺灣彰化地方法院檢察署95年度他字第20
    27號及95年度偵字第9793號偵查卷宗查證明確。是由前開環
    保署中區稽查大隊環境稽查工作紀錄與臺灣彰化地方法院檢
    察署上開偵查卷宗內所有相關證據資料，均不足以證明原告
    有違反廢棄物清理法第41條未向主管機關或中央主管機關委
    託之機關申請核發公民營廢棄物清除處理機構許可文件，即
    受託清除處理廢棄物業務，而為系爭回填、掩埋造紙業產生
    之散漿渣廢棄物行為。至被告主張：「原告於96年3月15日
    提起訴願表示：『農田傾倒垃圾一事事前完全不知情，事後
    發現查證乃是蔡永川所為．．．經中區環保警察第二中隊查
    獲，傳訊甲○○作筆錄，蔡永川當場阻止．．．。』等語，
    顯見其於環保署查獲前就知悉廢棄物係蔡某所為，與其於偵
    查中辯稱：『系爭土地置放之廢棄物，可能遭不明人士所傾
    倒』等辯詞明顯不符，原告既知廢棄物為何人所棄置，於庭
    訊時卻稱不知情，以致檢察官不察為不起訴處分」乙節。查
    原告於臺灣彰化地方法院檢察署95年度他字第2027號廢棄物
    清理法一案95年10月13日檢察官訊問時即供稱：「（你於何
    時開始將地號0000-0000之窪地提供他人傾倒垃圾？以何代
    價？）是蔡永川於『95年5、6月間』將地號0000-0000之窪
    地提供他人傾倒垃圾。我不清楚代價為何」、「（你為何會
    知道是蔡永川提供他人前來傾倒垃圾？你有無從中得利？）
    我去巡田時之時發現該地號0000-0000之窪地遭人傾倒垃圾
    ，我就去質問蔡永川：你為何要將垃圾傾倒在我田裡，蔡永
    川向我坦承有提供他人傾倒垃圾。我沒有從中得利」、「（
    你是否知道蔡永川提供他人倒垃圾代價為何？）我不知道」
    、「（你發現蔡永川提供該地號0000-0000給他人傾倒廢棄
    物時，如何處置？有無向相關單位報警？）我知道後馬上去
    質問他，該地號0000-0000本預回填廢土為何會遭人傾倒廢
    棄物。沒有報案」（見該案卷第34、35頁）等語，自難憑原
    告訴願書內之前揭記載而為不利原告之認定。綜上所述，環
    保署中區督察大隊製作之前開環境稽查工作紀錄及採證之現
    場相片12張並不能證明原告違反廢棄物清理法第41條第1項
    前段情事，被告原處分未予詳查，據以裁處原告系爭罰鍰，
    並應立即停止從事廢棄物清除、處理業務，核有違誤；訴願
    決定依據前述稽查紀錄所載及原告提出之土地轉租契約影本
    ，以該租約期間係在91年間（即91年6月18日至同年10月18
    日），亦即轉租情事發生在環保署中區督察大隊95年8月18
    日稽查之前，難以此數年前之轉租契約指稱系爭土地回填掩
    埋之廢棄物係為案外人蔡永川所為等情，遂推認系爭土地上
    之廢棄物，乃原告違法從事廢棄物回填、掩埋之處理行為，
    將原處分遞予維持，駁回訴願，亦有未合。原告訴訟意旨執
    此指摘訴願決定及原處分違誤，求予廢棄，為有理由，爰均
    予撤銷，由被告查明後，另為適法之處分，用昭折服。
據上論結，本件原告之訴為有理由，依行政訴訟法第195條第1項
前段、第98條第1項前段，判決如主文。
中　　華　　民　　國　　96　　年　　12　　月　　11　　日
                  第二庭審判長法  官　胡  國  棟
                              法  官　許  武  峰
                              法  官　林  秋  華
以上正本證明與原本無異。
如不服本判決，應於判決送達後20日內向本院提出上訴書狀，其
未表明上訴理由者，應於提起上訴後20日內向本院提出上訴理由
書（須依對造人數附具繕本）；如於本判決宣示或公告後送達前
提起上訴者，應於判決送達後20日內補提上訴理由書（須附繕本
）。未表明上訴理由者，逕以裁定駁回。
中　　華　　民　　國　　96　　年　　12　　月　　11　　日
　　　　　　　　　　　      　書記官　丁  俊  賢
